【裁判字號】    89,台上,793
【裁判日期】    890413
【裁判案由】    遷讓房屋
【裁判全文】
最高法院民事判決                                八十九年度台上字第七九三號
    上  訴  人  乙○○
    被 上訴 人  甲○○
    訴訟代理人  柴啟宸律師
右當事人間請求遷讓房屋事件，上訴人對於中華民國八十七年四月二十一日台灣高等
法院第二審判決（八十六年度上字第一八二一號），提起上訴，本院判決如左：
    主  文
上訴駁回。
第三審訴訟費用由上訴人負擔。
    理  由
本件被上訴人主張：坐落台北市○○街一四巷一號房屋（下稱系爭房屋）為伊原始建
造，而屬伊所有，兩造就該房屋訂有租賃契約，約定月租新台幣（下同）一萬元，租
期自民國八十一年十一月十五日起至八十二年十一月十四日止，租期屆滿不再續租。
伊嗣於租期屆滿後之八十二年十一月二十三日自美國函知上訴人，請上訴人遷讓交還
之，並為顧及上訴人覓屋需時，許其居住至八十三年三月底，此段期間不收租金。詎
伊於八十三年三月底回國後，上訴人竟拒不遷讓交還，伊依租賃物返還請求權，即得
請求上訴人遷讓交還系爭房屋，並依租賃契約書第六條之約定，請求上訴人自八十三
年四月一日起至交還該房屋之日止，按月給付伊違約金二萬元等情，求為命上訴人遷
讓交還系爭房屋，並給付上開違約金之判決（被上訴人之違約金請求逾上開部分，及
其另依侵權行為之法律關係，請求回復原狀及損害賠償部分，業經第一審判決被上訴
人敗訴，未據其聲明不服，已告確定）。
上訴人則以：伊因向被上訴人頂讓系爭房屋，而占用該房屋。兩造間並無租賃關係，
被上訴人提出之租賃契約書非屬真正等語，資為抗辯。
原審斟酌全辯論意旨及調查證據之結果，以：被上訴人主張兩造就系爭房屋訂有租賃
契約，約定每月租金一萬元，租期自八十一年十一月十五日起至八十二年十一月十四
日止，租期屆滿不再續租之事實，業據其提出房屋租賃契約書為證。上訴人雖否認該
租賃契約書為真正，且台灣台北地方法院審理八十三年度自字第四六一號刑事案件，
囑託法務部調查局就系爭房屋租賃契約書上「乙○○」（即上訴人）簽名鑑定，該局
亦於八十四年五月二十四日函覆：「無法確認其筆跡特徵，歉難鑑定」等語。惟查被
上訴人提出之系爭房屋租賃契約書三份，上訴人於前開刑事案件審理中，就其中租期
自七十九年五月十五日起之租賃契約書迭經承認為其自行簽名，有八十三年十月二十
六日及同年十一月二日之審判筆錄可按，並經原審核閱該案件卷宗無訛。再參諸上訴
人於該法院另件八十三年度自字第八八一號刑事案件審理中，復自承七十九年之租賃
契約書後面是其簽名，有審判筆錄可稽等情，堪認七十九年五月十五日之租賃契約書
為真正。上訴人嗣後翻異，已無可採。況證人即七十六年及七十九年二租賃契約之連
帶保證人王惟一於第一審結證稱：「我是連帶保證人，簽約當時兩造在場，因我與兩
造都是同鄉，原告（被上訴人）要求我為保證人，我就幫被告（上訴人）作保，訂約
後並幫原告代收租金，除續訂租約後第一個月之租金及押金是由原告本人收取外，每
一期都代收取，我幫原告收錢後，原則上是存入她郵局之帳戶，有時也會合併其他款
項匯去美國。租約簽訂時是一式兩份，每月收租時在被告的租約上簽名」等語及上開
租賃契約書三份均約定：「甲方（被上訴人）回國時乙方（上訴人）得讓出臥室一間
供其暫時居停」，核與證人王惟一及自力新村會長胡文策在台灣台北地方法院八十五
年度自更(一)字第二九號刑事案件於八十五年十二月十一日審理時，證述被上訴人保留
乙間等情相符，有訊問筆錄可考，益證兩造間就系爭房屋確有租賃關係存在。上訴人
雖於前述刑事案件中反訴被上訴人涉嫌偽造租賃契約書，然業經刑事法院查明該租賃
契約書為真正，被上訴人並無偽造文書情事，而判決被上訴人無罪確定，有台灣台北
地方法院八十三年度自字第四六一號、台灣高等法院八十四年（原判決誤載為八十五
年）度上訴字第四○四六號及本院八十五年度台上字第二八○四號刑事判決可參。其
中八十一年租賃契約書上之連帶保證人沈新元固曾向台灣台北地方法院檢察署提出被
上訴人偽造文書之告訴，惟經該檢察署檢察官對被上訴人為不起訴處分後已由台灣高
等法院檢察署駁回沈新元之再議確定，有不起訴處分書、處分書可憑，足見該租賃契
約書為真正。上訴人抗辯：其向被上訴人頂讓系爭房屋云云所提出之商議書，縱經法
務部調查局鑑定與被上訴人之筆跡相符，然該商議書欠缺書立之日期及第一項內容，
外觀形式上已非完整。且其記載：「二、本人願退朱先生多年來所收款項總數共七十
萬台幣則立即無條件遷出」，「三、本人及朱先生各住一半於現址，俟改造時，雙方
因有戶籍在此，即可彼此分得新造眷舍各一戶，但必須獲得軍方列管許可。」等內容
，並無關於「頂讓」之約定，而該記載先則謂「無條件遷出」，繼又稱「各住一半」
，亦顯有矛盾，該商議書自僅屬磋商階段之文字，尚不足為兩造有頂讓約定之證明。
至台灣高等法院八十六年度上易字第二三四八號刑事判決，係就上訴人被訴侵占犯嫌
認定兩造各執一詞，一方主張租賃，一方主張頂讓，應屬民事法律關係之爭執，當循
民事途徑以求解決。上訴人表示為頂讓，其主觀上無將持有系爭房屋易為所有之不法
意圖，不能成立侵占罪責，乃判決其無罪，即仍不足為有利上訴人之認定。另依系爭
房屋租賃契約書第六條約定：「如不即時遷讓交還房屋時，甲方（被上訴人）每月得
向乙方（上訴人）請求按照租金五倍之違約金至遷讓完了之日止」之旨，兩造間之租
賃契約原既約定租期至八十二年十一月十四日止，不再續約，已如前述，則租期屆滿
上訴人未返還系爭房屋前，出租人（被上訴人）即不免受有相當於租金之損失，且被
上訴人於回國前寬限上訴人住至八十三年三月底後原擬住進系爭房屋，遭上訴人拒絕
無法使用該房屋，亦將因此多支出費用。是斟酌被上訴人所受損害及一般客觀事實、
社會經濟狀況，認為本件違約金應以每月二萬元為適當。綜上所述，兩造間就系爭房
屋之租賃契約，其租期業已屆滿，被上訴人依租賃物返還請求權，請求上訴人將系爭
房屋遷讓交還，及自八十三年四月一日起至交還該房屋之日止，按月給付違約金二萬
元，洵屬有據，為其心證之所由得。因而維持第一審所為被上訴人勝訴部分之判決，
駁回上訴人之上訴，經核於法洵無違誤。又依空軍總司令部政治作戰部簡便行文表所
載，系爭房屋雖係被上訴人以「公地自費興建」，然查國軍在台軍眷業務處理辦法第
一百三十一條規定：「凡以前奉准在眷村範圍內公有土地上，自費建築之眷舍有案者
，應列為公產管理，不准出租、頂讓」，及同辦法第一百三十三條第三款所定，違反
前揭規定者，應收回其配住之眷舍（見原審卷一九頁）。其性質僅屬國軍眷舍之管理
辦法，而非民法第七十一條所稱之強制或禁止規定，尚與兩造間之租賃關係無涉。原
審認上訴人關此之抗辯，核與判決結果不生影響，自無不合。上訴論旨，徒就原審取
捨證據、認定事實之職權行使及原判決贅述之理由為指摘，聲明廢棄原判決，非有理
由。
據上論結，本件上訴為無理由。依民事訴訟法第四百八十一條、第四百四十九條第一
項、第七十八條，判決如主文。
中      華      民      國    八十九    年      四      月     十三     日
                              最高法院民事第八庭
                                  審判長法官  蘇  茂  秋
                                        法官  徐  璧  湖
                                        法官  曾  煌  圳
                                        法官  李  慧  兒
                                        法官  楊  鼎  章
      右正本證明與原本無異
                                              書  記  官
中      華      民      國    八十九    年      五      月      一      日


司法院資訊處製作；財團法人民間司法改革基金會備份。
